臺灣屏東地方法院民事判決
108年度訴字第807號
原      告  簡茂林  
訴訟代理人  李杰儒律師
被      告  張章龍  

訴訟代理人  陳樹村律師
            陳威廷律師
上列當事人間請求遷讓房屋等事件，本院於民國110年3月8日言
詞辯論終結，判決如下：
    主      文
被告應將坐落屏東縣○○鄉○○段○○○○○地號土地如附圖所示編號A部
分面積四四一平方公尺上之房屋（門牌號碼為同鄉興安村興安路
五○號）騰空返還原告，及將上開土地如附圖所示編號B面積二三
二八平方公尺部分返還原告。
被告應給付原告新台幣壹拾陸萬捌仟貳佰柒拾柒元，及自民國一
一一年三月四日起至清償日止，按週年利率百分之五計算之利息
，並自民國一一一年三月四日起至返還前項房屋、土地之日止，
按月給付原告新台幣肆仟伍佰肆拾陸元。
原告其餘之訴駁回。
訴訟費用由被告負擔。
本判決原告勝訴部分，於原告以新台幣壹佰伍拾貳萬柒仟元供擔
保後，得假執行；但被告如以新台幣肆佰伍拾柒萬玖仟玖佰元為
原告預供擔保，得免為假執行。
原告其餘假執行之聲請駁回。
    事實及理由
一、本件原告起訴時，僅請求被告騰空遷讓房屋及返還土地，於
    訴狀送達後，追加請求被告返還因占用房屋及土地所生之不
    當得利。原告追加之訴與原訴，均係基於房地被占用所衍生
    之紛爭，主要爭點有其共同性，各請求利益之主張在社會生
    活上可認為有所關連，且原請求之訴訟及證據資料得於後請
    求之審理予以利用，堪認其請求之基礎事實同一，則原告所
    為訴之追加，合於民事訴訟法第255條第1項第2款規定，應
    予准許。
二、原告主張：原告於民國108年1月23日與訴外人即被告之妻郭
    瓊薇簽訂不動產買賣契約書，由原告向郭瓊薇買受坐落屏東
    縣○○鄉○○段00000地號土地（下稱系爭土地），及如附圖所
    示編號A部分面積441平方公尺上之房屋（門牌號碼為同鄉興
    安村興安路50號，未辦建物所有權第一次登記，下稱系爭房
    屋），系爭房屋於同年月25日辦畢房屋稅納稅義務人變更登
    記，系爭土地於同年2月1日辦畢所有權移轉登記，郭瓊薇並
    將其就系爭房屋對被告之返還請求權讓與原告，而將占有移
    轉予原告，則原告當已取得系爭房屋之事實上處分權及系爭
    土地之所有權。被告占用系爭房屋、土地，並無法律上之原
    因，原告得適用（或類推適用）民法第767條第1項規定，請
    求被告騰空遷讓系爭房屋及返還系爭土地予原告，亦得依民
    法第962條、第179條規定，請求被告返還系爭房屋之占有（
    上開請求權基礎，請求擇一為有利於原告之判決）。又被告
    占用系爭房屋、土地，並無法律上之原因，受有相當於租金
    之利益，致原告受損害，則原告得依民法第179條規定，就
    系爭房屋及其基地部分按土地申報地價及房屋稅課稅現值總
    額年息百分之10，就系爭土地其餘部分按土地申報地價年息
    百分之8，請求被告加計法定遲延利息返還其於108年2月1日
    至111年3月3日間所受之利益共新台幣（下同）30萬3,621元
    ，及自111年3月4日起至返還系爭房屋、土地之日止，按月
    給付原告8,206元等語，並聲明：㈠被告應將坐落屏東縣○○鄉
    ○○段00000地號土地（即系爭土地）如附圖所示編號A部分面
    積441平方公尺上之房屋（門牌號碼為同鄉興安村興安路50
    號，即系爭房屋）騰空返還原告，及將上開土地如附圖所示
    編號B面積2,328平方公尺部分返還原告。㈡被告應給付原告3
    0萬3,621元，及自民事更正訴之聲明暨準備狀繕本送達翌日
    （即111年3月4日）起至清償日止，按週年利率百分之5計算
    之利息，並自111年3月4日起至返還前項房屋、土地之日止
    ，按月給付原告8,206元。㈢原告願供擔保請准宣告假執行。
三、被告則以：系爭房屋為被告出資興建，而由被告原始取得所
    有權，且於興建完成後均由被告占有使用，郭瓊薇並無事實
    上處分權可資讓與原告，則被告自有占用系爭房屋之合法權
    源；而被告與郭瓊薇間就系爭土地有借地建屋契約存在，則
    被告亦有占用系爭土地之合法權源。是以，原告請求被告遷
    讓返還系爭房屋、土地，及返還因占有系爭房屋、土地所生
    之不當得利，均屬無據。被告已訴請撤銷原告與郭瓊薇間就
    系爭房屋、土地所為之買賣及所有權（事實上處分權）移轉
    行為，縱認該行為不得撤銷，惟原告明知系爭房屋、土地實
    由被告使用，而仍受讓系爭房屋、土地之權利，以向被告請
    求遷讓返還，其所為違反誠信原則，不應准許。又縱認被告
    應返還不當得利，原告所請求返還之數額，亦屬過高，應以
    土地申報地價及房屋稅課稅現值年息百分之2計算為相當等
    語，資為抗辯，並聲明：㈠原告之訴及假執行之聲請均駁回
    。㈡如受不利之判決，被告願供擔保請准宣告免為假執行。
四、下列事項，為兩造所不爭執（見本院卷第198、199、338、3
    73頁），並有土地登記謄本、異動索引、土地登記申請書、
    房屋稅設籍課稅申明書、平面圖、契稅申報書、建築改良物
    所有權買賣移轉契約書、照片附卷可稽（見本院卷第29、95
    至101、105至127、131至133、225至227、357至365頁），
    並經調閱本院105年度重訴字第63號、108年度家財訴字第7
    號、108年度重家財訴字第2號事件歷審卷宗查明無訛，復經
    本院會同屏東縣屏東地政事務所測量員到場勘測屬實，製有
    勘驗筆錄及土地複丈成果圖在卷可憑（見本院卷第373至375
    、379頁），堪認為真實：
  ㈠系爭土地前於101年4月2日以買賣為原因移轉登記為被告之妻
    郭瓊薇所有，如附圖所示編號A部分面積441平方公尺上之房
    屋（門牌號碼為同鄉興安村興安路50號，未辦建物所有權第
    一次登記，即系爭房屋）之房屋稅納稅義務人原為郭瓊薇。
  ㈡被告前主張系爭房屋、土地及同段515地號土地、同縣○○市○○
    段000地號土地均為其所有，僅借名登記於郭瓊薇名下，及
    以郭瓊薇為房屋稅納稅義務人，起訴請求郭瓊薇將系爭房屋
    、土地及同段515地號土地、同縣○○市○○段000地號土地移轉
    登記為被告所有，並將系爭房屋之房屋稅納稅義務人變更為
    被告，經本院以105年度重訴字第63號判決認定被告與郭瓊
    薇間並無借名登記關係存在，而駁回被告之訴。被告不服，
    提起上訴，經臺灣高等法院高雄分院以106年度重上字第6號
    判決認定被告與郭瓊薇間並無借名登記關係存在，而駁回被
    告之上訴，已告確定。
  ㈢原告與郭瓊薇於108年1月23日簽訂土地所有權買賣移轉契約
    書及建築改良物所有權買賣移轉契約書，由郭瓊薇將系爭土
    地之所有權及系爭房屋之事實上處分權移轉予原告，系爭房
    屋於同年1月25日辦畢房屋稅納稅義務人變更登記，系爭土
    地於同年2月1日辦畢所有權移轉登記。
  ㈣系爭房屋及系爭土地全部由被告占用使用。 
  ㈤被告依民法第1020條之1第1項、第2項規定，訴請撤銷原告與
    郭瓊薇間就系爭土地及房屋所為之買賣及所有權移轉行為，
    經本院家事庭以108年度家財訴字第7號、108年度重家財訴
    字第2號判決駁回被告之請求，已告確定。
五、本件爭點為：
　㈠被告占用系爭土地及系爭房屋，有無合法權源？
　㈡原告請求償還之不當得利價額，是否相當？
六、本院判斷如下：
　㈠⒈⑴按所有人對於無權占有或侵奪其所有物者，得請求返還
　　　　之。對於妨害其所有權者，得請求除去之。有妨害其所
        有權之虞者，得請求防止之。無法律上之原因而受利益
        ，致他人受損害者，應返還其利益。民法第767條第1項
        、第179條前段分別定有明文。未為所有權登記之建物
        之占有利益，應歸屬於享有事實上處分權之人，第三人
        未經事實上處分權人同意而占有該建物，受有占有之利
        益，致事實上處分權人受有損害，且無法律上原因時，
        該事實上處分權人自得依民法第179條規定，請求返還
        其占有（最高法院106年度台上字第187號民事判決意旨
        參照）。又以無權占有為原因，請求返還土地者，占有
        人對土地所有權存在之事實無爭執，而僅以非無權占有
        為抗辯者，土地所有權人對其土地被無權占有之事實無
        舉證責任，占有人自應就其取得占有係有正當權源之事
        實證明之（最高法院72年度台上字第1552號、85年度台
        上字第1120號民事判決意旨參照）。
　　  ⑵次按訴訟制度係法院依國家賦予之職權，依民事訴訟法
        規定，就當事人請求之訴訟標的及聲明，使當事人為完
        全聲明及陳述，踐行調查證據程序，行言詞辯論後為判
        決，並有三審之審級救濟，其程序對當事人程序權保障
        有縝密及周延規定，基於誠信原則及訴訟經濟，於確定
        判決理由判斷之事項，除有顯然違背法令之情形，或當
        事人已提出新訴訟資料，足以推翻原判斷之情形外，在
        同一當事人之另件訴訟中，法院及當事人就已經法院判
        斷之重要爭點法律關係，皆不得任作相反之判斷或主張
        。
　　⒉被告抗辯系爭房屋為其出資興建，其有占有系爭房屋之合
      法權源一節，固據其提出合約一般條款、報價單、萬丹張
      宅農舍新建工程之設計圖說、工程合約書、工程承攬合約
      書、匯款回條、票據簽收單、房屋稅繳款書、臺灣電力公
      司繳費憑證為證（見本院卷第141至194頁）。惟查：
　    ⑴被告前起訴主張系爭土地及系爭房屋均為其出資購買及
        興建，僅係借名登記於郭瓊薇名下，經本院以105年度
        重訴字第63號、臺灣高等法院高雄分院以106年度重上
        字第6號判決認定被告與郭瓊薇間並無借名登記關係存
        在，而駁回被告之請求，已告確定；又被告訴請撤銷原
        告與郭瓊薇間就系爭土地及房屋所為之買賣及所有權移
        轉行為，亦經本院家事庭以108年度家財訴字第7號、10
        8年度重家財訴字第2號判決駁回被告之請求，已告確定
        等情，業據前述。被告與郭瓊薇間就系爭房屋所有權歸
        屬於何人之訴訟事件，既經法院以確定判決認定系爭房
        屋並非被告所有，嗣原告向郭瓊薇買受系爭房屋之事實
        上處分權，其就系爭房屋即為郭瓊薇之繼受人，則其本
        於系爭房屋之事實上處分權，對被告提起本件訴訟，關
        於前確定判決所為「被告就系爭房屋並無所有權存在」
        之判斷，被告自無從為相反之主張，本院亦無為相反之
        判斷之餘地。
　    ⑵況系爭房屋於102年10月29日申請設立房屋稅籍時，係由
        郭瓊薇向屏東縣政府稅務局（已改制為屏東縣政府財稅
        局）出具房屋設籍課稅申明書，其上記載：「本人申報
        坐落萬丹鄉興安村興安路50號房屋（坐落土地：新全段
        505-3地號），為未辦保存登記及無建造執照（或使用
        執照）之房屋，確係本人於102年10月　日興建完成，
        請准設立房屋稅籍，如有不實或發生糾紛，願負法律責
        任。…」等語（見本院卷第223、225頁），核諸被告到
        場陳稱：「該申明書是我寫的，我跟郭瓊薇是一起去申
        請設立稅籍，郭瓊薇知道這件事」等語（見本院卷第23
        4頁），堪認被告與郭瓊薇於斯時就系爭房屋係由郭瓊
        薇所興建一事，並無爭執，自不因其曾支付系爭房屋之
        興建、用電費用或房屋稅，即謂其因出資興建系爭房屋
        而原始取得系爭房屋之所有權。
　    ⑶綜上，被告抗辯系爭房屋為其出資興建，其有占有系爭
        房屋之合法權源云云，自無可採。
    ⒊被告抗辯其就系爭土地與郭瓊薇有借地建屋契約存在，其
      有占有系爭土地之合法權源一節，惟系爭土地上之系爭房
      屋為郭瓊薇所有，業據前述，殊無從認定郭瓊薇有將系爭
      土地出借、供被告作為建築系爭房屋使用之可能；此外，
      被告就其此部分之主張，並未再行提出任何證據加以證明
      ，則其此部分之主張，亦無可採。
    ⒋綜上所述，被告占用系爭房屋及系爭土地，均無合法權源
      ，而原告為系爭房屋之事實上處分權人及系爭土地之所有
      權人，則被告受有占有系爭房屋之利益，即屬欠缺法律上
      之原因，致原告受損害，原告得依民法第179條前段規定
      ，請求被告返還系爭房屋之占有（原告另依民法第962條
      及類推適用民法第767條第1項規定為請求，核屬選擇的訴
      之合併，即毋須再加審究），並得依民法第767條第1項前
      段規定，請求被告返還系爭土地。又被告自始至終均非系
      爭房屋、土地之所有權人或事實上處分權人，衡酌原告行
      使權利之得失後，堪認其請求被告遷讓返還系爭房屋、土
      地，乃正當行使權利，並非係以損害他人為主要目的之行
      為，自無違反誠信原則之情事。從而，原告請求被告將系
      爭房屋騰空返還原告，及將系爭土地如附圖所示編號B面
      積2,328平方公尺部分返還原告，於法洵屬有據。
  ㈡⒈按無法律上之原因而受利益，致他人受損害者，應返還其
　　　利益。雖有法律上之原因，而其後已不存在者，亦同。不
      當得利之受領人，除返還其所受之利益外，如本於該利益
      更有所取得者，並應返還。但依其利益之性質或其他情形
      不能返還者，應償還其價額。民法第179條、第181條分別
      定有明文。
　　⒉經查：系爭房屋為RC造平房，由被告居住使用，系爭土地
      為特定農業區農牧用地，於系爭房屋前方設有鋪磚空地及
      車道，其餘為庭園、水池，種植花草樹木，其西南側面臨
      興安路（雙向單線道），距離屏東縣政府警察局屏東分局
      新鐘派出所車程約10分鐘，附近多為農地，無商業活動等
      情，有照片、土地登記謄本、本院勘驗筆錄附卷可稽（見
      本院卷第29、357至365、373至375頁）。本院審酌系爭房
      屋與系爭土地之位置、工商繁榮程度、被告利用系爭房屋
      及系爭土地可得之經濟價值等情事，及土地法第110條、
      第105條準用第97條關於租金最高限制之規定，認原告所
      得請求償還之不當得利價額，於房屋部分以系爭房屋之房
      屋稅課稅現值及其基地申報地價總額之年息百分之5，於
      土地部分以系爭土地（於系爭房屋之基地以外部分）申報
      地價年息百分之5計算，較為相當。又系爭房屋於本件起
      訴時（109年期）之房屋稅課稅現值為42萬6,400元，系爭
      土地於108年度之申報地價為每平方公尺240元，有房屋稅
      籍證明書、歷年申報地價一覽表附卷可稽（見本院卷第31
      、103頁），據以計算被告自108年2月1日起至111年3月3
      日止（共3年又31日，始日、末日均算入）所應償還之不
      當得利價額，為16萬8,277元，自111年3月4日起至返還系
      爭房屋、土地前所應按月償還之不當得利價額，為4,546
      元（計算式見附表）。是以，原告此部分之請求，於請求
      被告一次給付16萬8,277元及按月給付4,546元範圍內，為
      有理由，應予准許，超過部分，不應准許。
七、綜上所述，本件原告依民法第767條第1項、第179條規定，
    請求：㈠被告應將系爭房屋騰空返還原告，及將系爭土地如
    附圖所示編號B面積2,328平方公尺部分返還原告。㈡被告應
    給付原告30萬3,621元，及自民事更正訴之聲明暨準備狀繕
    本送達翌日（即111年3月4日）起至清償日止，按週年利率
    百分之5計算之利息，並自111年3月4日起至返還前項房屋、
    土地之日止，按月給付原告8,206元。於如主文第1、2項所
    示範圍內，為有理由，應予准許。逾此範圍，非有理由，應
    予駁回。兩造均陳明願供擔保，請准宣告假執行或免為假執
    行，於原告勝訴部分，經核均無不合，爰分別酌定相當之擔
    保金額，併准許之。至原告敗訴部分，其假執行之聲請已失
    所附麗，應駁回之。
八、本件判決基礎已臻明確，兩造其餘攻擊防禦方法及舉證，經
    本院審酌後，核與判決結果不生影響，無逐一論列之必要，
    併此敘明。
九、據上論結，本件原告之訴為一部有理由，一部無理由，依民
    事訴訟法第79條、第390條第2項、第392條第2項，判決如主
    文。
中    華    民    國    111   年    3     月    22    日
                  民事第二庭    法  官  李珮妤
正本係照原本作成。
如不服本判決，應於收受送達後20日內向本院提出上訴書狀，其
未表明上訴理由者，應於提出上訴後20日內向本院補提理由書狀
（須按他造當事人之人數附繕本）。如委任律師提起上訴者，應
一併繳納上訴審裁判費。
中    華    民    國    111   年    3     月    22    日
                                書記官  鍾小屏 
　　　　　　　　　　　　　　　　　　
附表：不當得利價額明細（金額單位：新台幣/元，不滿1元部分
      四捨五入）
項目  金額 一次給付之不當得利金額 按月給付之不當得利金額  備註 系爭房屋部分 系爭房屋之房屋稅課稅現值       426,400 82,096 （＝532,240×5%×(3＋31/365)） 2,218 （＝532,240×5%÷12）  系爭房屋基地面積為441平方公尺（附圖編號A部分）  系爭房屋基地之申報地價 105,840 （＝240×441）      合計 532,240     系爭土地部分 系爭房屋基地以外部分之申報地價 558,720 （＝240×2,328） 86,181 （＝558,720×5%×(3＋31/365)） 2,328 （＝558,720×5%÷12）  系爭房屋基地以外部分面積為2,328平方公尺（附圖編號B部分） 合計   168,277 4,546